臺灣臺北地方法院民事判決
110年度訴字第4829號
原      告  徐秀花  
訴訟代理人  張進豐律師
            白丞哲律師          
            謝俊傑律師
被      告  陳厚君  
            陳厚更  
            劉夏傑  


            陳碧棠  
共      同
訴訟代理人  薛博允律師
上列當事人間請求返還不當得利等事件，本院於民國111年1月20
日言詞辯論終結，判決如下：
    主  文
被告劉夏傑應給付原告新台幣伍拾柒萬陸仟元，及自民國一百一
十年九月三日起至清償日止，按週年利率百分之五計算之利息。
原告其餘之訴駁回。
訴訟費用由被告劉夏傑負擔百分之四十五，餘由原告負擔。
本判決第一項於原告以新台幣壹拾玖萬貳仟元為被告供擔保後，
得假執行；但被告如以新台幣伍拾柒萬陸仟元為原告預供擔保，
得免為假執行。
原告其餘假執行之聲請駁回。 
    事實及理由
壹、程序部分：
    按訴狀送達後，原告不得將原訴變更或追加他訴，但請求之
    基礎事實同一者，不在此限，民事訴訟法第255條第1項第2
    款定有明文。經查，原告起訴時係以陳厚君、劉夏傑、陳碧
    棠為被告，並聲明請求：㈠先位聲明：被告陳厚君、劉夏傑
    、陳碧棠應共同給付原告新台幣（下同）1,324,000元，及
    自起訴狀繕本送達翌日起至清償日止，按週年利率5%計算之
    利息。願供擔保請准宣告假執行；㈡備位聲明：被告劉夏傑
    應給付原告1,324,000元，及自起訴狀繕本送達翌日起至清
    償日止，按週年利率5%計算之利息。願供擔保請准宣告假執
    行，有民事起訴狀附卷可參（見卷第9-10頁）。嗣於民國11
    0年10月26日具狀追加陳厚更為被告，並變更原先位聲明為
    ：被告陳厚君、劉夏傑、陳碧棠、陳厚更應共同給付原告1,
    324,000元，及自起訴狀繕本送達翌日起至清償日止，按週
    年利率5%計算之利息。願供擔保請准宣告假執行，有民事追
    加暨準備狀在卷可參（見卷第131-132頁）。核原告所為上
    開追加，係基於其主張所有之房屋遭被告占有之同一基礎事
    實，揆諸上開規定，應予准許。
貳、實體部分：
一、原告主張：
　㈠劉夏傑於97年4月18日與原告簽訂房屋租賃契約書（下稱系爭
    租約）暨經公證，向原告承租其所有門牌號碼為台北市○○區
    ○○路000巷0弄0號1樓及地下1樓房屋（下合稱系爭房屋），
    約定租賃期間自97年5月1日起至98年4月30日止，租金每月2
    2,000元，並於第11條約明「本契約租賃期滿後，非經雙方
    合意另訂新書面租賃契約，視為不再續約。」即已合意排除
    民法第451條之適用，承租人縱期滿後繼續支付金錢予原出
    租人，亦屬填補損害，非成立不定期限繼續契約。
　㈡嗣系爭租約於98年4月30日租期屆至消滅，兩造未另簽訂新約
    ，視為不續約。惟劉夏傑與其配偶陳碧棠，及兩人子女陳厚
    君、陳厚更依據民法第1060條及一般與父母同住之社會通念
    ，4人持續居住占用系爭房屋，陳厚更並於系爭房屋開設富
    林宅配企業社，4人至110年6月5日始將房屋返還原告，則被
    告自98年5月1日起至110年5月31日止，共145個月，無法律
    上原因占有系爭房屋，受有相當於每月租金22,000元之不當
    得利，計3,190,000元（計算式：22,000×145＝3,190,000）
    ，扣除被告前匯予原告款項1,866,000元，尚欠1,324,000元
    ，爰依民法第179條規定，先位請求被告4人共同給付原告1,
    324,000元。
　㈢縱認原告與劉夏傑於系爭租約期間屆滿後成立不定期限租賃
    契約，則劉夏傑於98年5月1日起至110年6月5日交還房屋日
    止，即負有按月給付租金22,000元，共3,190,000元之義務
    ，惟其僅給付1,866,000元，原告得依系爭租約及民法第439
    條前段規定，備位請求劉夏傑給付原告1,324,000元。
　㈣被告於98年4月30日系爭租約租期屆至後，雖自98年5月起曾
    匯款予原告，然給付日期、金額均不固定，亦未指明係補償
    何時造成之損害。其中於105年7月起至110年1月止，自行賠
    償原告之486,000元，依民法第322條第2款規定，應先抵充
    先發生之不當得利債務，即98年9月至105年6月之不當得利
    共512,000元後，105年6月前尚未清償之債務為26,000元(計
    算式：512,000－486,000＝26,000），於105年7月起至110年5
    月間之不當得利則均未清償，故原告之請求除26,000元外，
    應均未罹於時效。退步言之，縱認被告於105年7月起至110
    年1月止之給付均為清償當期不當得利或租金，然被告每月
    給付之金額係不固定，若當月繳款超出22,000元之部分，因
    未指明係補償何時之損害或租金，依民法第322條第2款規定
    ，應先抵充先發生之98年9月至105年6月之損失或租金512,0
    00元，尚餘90萬元未清償等語。
　㈤並聲明：⒈先位聲明：被告應共同給付原告1,324,000元，及
    自起訴狀繕本送達翌日起至清償日止，按週年利率5%計算之
    利息。願供擔保請准宣告假執行。⒉備位聲明：被告劉夏傑
    應給付原告1,324,000元，及自起訴狀繕本送達翌日起至清
    償日止，按週年利率5%計算之利息。願供擔保請准宣告假執
    行。
二、被告答辯略以：
　㈠被告劉夏傑答辯略以：
　  ⒈其向原告承租系爭房屋，嗣經原告同意不定期續租，且因
      原告在房屋1樓部分經營花國鮮花禮品行，故自99年1月起
      減租為月租18,000元。原告於105年12月傳給被告之LINE
      訊息自陳「一個月月租是18,000元、請你每個月十日準時
      付房租好嗎？」，原告之女於110年5月1日出示欠租手寫
      紙條亦可見每月金額多為18,000元，原告女婿以LINE訊息
      傳送之「租金未繳明細」上亦載明自「99年開始口頭協議
      月租金降為壹萬捌仟元整」，嗣劉夏傑於110年6月4日已
      遷離返還房屋。
　  ⒉就劉夏傑於105年7月起至110年1月止，給付原告金額為486
      ,000元不爭執。劉夏傑既係依兩造約定按月付租，依民法
      第321條清償之抵充依當事人指定，自無民法第322條法定
      抵充之適用。又無論租金、終止租約後之賠償與其他無租
      賃契約關係之賠償，時效均依民法第126條規定，因5年間
      不行使而消滅，而本件原告於110年6月7日起訴，故105年
      6月6日前之請求權應已罹於時效，原告起訴所計算之欠租
      應扣除532,000元，另原告誤以原約定租金22,000元計算
      ，尚應扣除5年計24萬元，故原告對劉夏傑之租金債權應
      僅餘552,000元。並聲明：就552,000元以外部分駁回原告
      之訴及假執行之聲請。如受不利判決，願供擔保請准宣告
      免為假執行。
  ㈡被告陳碧棠、陳厚君、陳厚更共同答辯略以：陳碧棠於78年
    與劉夏傑結婚，於95年即遷居屏東縣○○鄉○○路○○巷00號，並
    未常住系爭房屋。陳厚更（78年出生）原與母親劉夏傑同住
    台北市文山區福興路，嗣於95年12月18日遷入台北市○○區○○
    路000巷00號，並於101年4月24日獨自在松江路址設立富林
    宅配企業社，雖有部分通訊委由母親代收情況，但事實上從
    未在系爭房屋居住營業。陳厚君自93年7月7日居住新北市○○
    區○○○路000巷00號3樓，並就近就讀二重國小、國中，105年
    11月14日婚後與配偶遷居桃園市龍潭區，從未與母親劉夏傑
    同住系爭房屋。並聲明：原告之訴及假執行之聲請均駁回，
    如受不利判決，願供擔保請准宣告免為假執行。
三、經查，被告劉夏傑於97年4月18日與原告簽訂系爭租約暨經
    公證，向原告承租其所有之系爭房屋，自98年5月起並匯款
    如附表所示等情，為兩造所不爭執，並有系爭租約、附表在
    卷可參（見卷第27-37頁、第19-23頁），堪以採信。
四、本件之爭點為：㈠原告先位依不當得利法律關係請求被告占
    有系爭房屋之利益22,000元，有無理由？㈡原告備位依租賃
    契約關係請求被告劉夏傑給付每月租金22,000元，共計1,32
    4,000元，有無理由？細究如下：原告與劉夏傑於98年4月30
    日後有無成立租賃契約？系爭租約是否成立不定期限繼續契
    約？原告與劉夏傑約定之租金是否變更為18,000元？被告陳
    碧棠、陳厚君、陳厚更是否共同占有系爭房屋？被告劉夏傑
    給付原告之款項應如何抵充？茲分別論述如下：
　㈠按不動產之租賃契約，其期限逾1年者，應以字據訂立之，未
    以字據訂立者，視為不定期限之租賃。租賃期限屆滿後，承
    租人仍為租賃物之使用收益，而出租人不即表示反對之意思
    者，視為以不定期限繼續契約，民法第422條、第451條分別
    定有明文。次按於訂約之際，若約明期滿後絕不續租，或續
    租應另訂契約之方式，以阻止續約之效力者，該租約於租期
    屆滿時，即當然消滅（最高法院106年度台上字第1636號民
    事判決、55年度台上字第276號、41年度台上字第433號民事
    裁判要旨參照）。除當事人另有新的租賃之合意，成立新的
    租賃契約外，承租人單方面之繼續使用原租賃物，仍為無權
    占有之法律關係（最高法院93年度台上字第986號判決意旨
    參照）。再按定期租賃契約期滿後，是否變為不定期限租賃
    ，在出租人方面係以有無即表示反對之意思為條件，而非以
    有無收取使用收益之代價為必要（最高法院107年度台上字
    第2127號判決意旨可參）。是當事人於租約明訂期滿後續租
    應另訂契約之方式，以阻止續約之效力者，該租約於租期屆
    滿時，即當然消滅。然如當事人另有新的租賃合意，亦非不
    可。
　㈡系爭租約第11條約定：「本契約租賃期滿後，非經雙方合意
    另訂新書面租賃契約，視為不再續約。承租人應於租約期滿
    或提前終止時，將租賃房屋遷讓交還出租人，不得藉詞任何
    理由，繼續使用本租賃房屋，亦不得要求任何搬遷費或其他
    名目之費用，承租人未即時遷出交還房屋時，出租人得向承
    租人請求自終止契約或租賃期滿之翌日起至遷讓完竣日止按
    照房屋壹倍計算之違約金。」有系爭租約在卷可憑（見卷第
    35頁）。是兩造依系爭租約約定，如欲續租應另行訂立書面
    契約。惟自系爭租約終止之98年4月30日，被告劉夏傑仍繼
    續居住於系爭房屋，並匯款如附表所示。則被告劉夏傑自98
    年5月至該年年終，除9月、11月、12月未匯款22,000元外，
    其餘月份均匯款22,000元予原告，12月則匯款20,000元。自
    99年1月起則改為匯款18,000元，除未匯款之月份外，迄101
    年12月底匯款金額均為18,000元（99年5月則匯款36,000元
    ），佐以原告於105年12月10日以LINE通訊軟體通知劉夏傑
    ：「你的房租款項都不正確，請你對一下，我一直想打電話
    跟你們說，總覺得你們會再補給我，我覺得你這樣做很不該
    」、「一個月月租是18000元」、「請你每個月十日準時付
    房租好嗎？」劉夏傑則於105年12月11日回覆：「謝謝～感恩
    ～會的～」，有LINE通訊紀錄在卷可參（見卷第161頁）。觀
    諸該LINE通訊對話之一方為「徐秀花（花國鮮花禮品行）」
    ，堪認為原告無訛。原告不爭執該對話紀錄之形式真正，惟
    否認該對話一方為原告，核與該對話紀錄所載不符，自不足
    採。從而，以前開原告與被告劉夏傑間之舉動觀之，兩方已
    以口頭方式另行成立租賃契約，租金為18,000元。按稱租賃
    者，謂當事人約定，一方以物租與他方使用收益，他方支付
    租金之契約，民法第421條第1項定有明文。法律復未規定租
    賃契約應以書面為之，則原告與被告劉夏傑不以系爭租約約
    定之方式續約，而另行成立租賃契約，亦無不可。原告主張
    自98年5月後未與被告劉夏傑成立租賃契約，依不當得利法
    律關係請求被告4人給付相當於每月租金22,000元之利益，
    則無可採。
　㈡原告先位請求被告4人依不當得利法律關係給付1,324,000元
    ，既無理由，本院即應就其備位請求有無理由加以審理。原
    告備位之訴主張被告劉夏傑應給付98年5月1日起至110年6月
    5日間之租金1,324,000元。被告劉夏傑則抗辯原告起訴前逾
    5年之租金已經時效屆滿而拒絕給付。按利息、紅利、租金
    、贍養費、退職金及其他1年或不及1年之定期給付債權，其
    各期給付請求權，因五年間不行使而消滅，民法第126條定
    有明文。原告未舉證其就105年6月7日前之租金債權有消滅
    時效中斷之事由，被告劉夏傑為時效完成之抗辯，即有理由
    。又被告劉夏傑自99年1月起每月給付18,000元予原告，被
    告劉夏傑每多為給付時，必為其前幾個月欠繳租金，此觀兩
    造均不爭執之附表匯款時間及金額即明，堪認被告劉夏傑係
    為抵充前數月積欠之租金，則被告劉夏傑自105年6月迄110
    年6月共給付原告486,000元，而被告劉夏傑自105年7月10日
    起迄110年6月10日共59期應給付原告1,062,000元，尚欠576
    ,000元。則原告請求被告劉夏傑給付於576,000元之範圍為
    有理由，逾此範圍之請求則無理由，應予駁回。
五、從而，原告先位依民法第179條規定，請求被告共同給付1,3
    24,000元及自起訴狀繕本送達翌日起至清償日止，按週年利
    率5%計算之法定遲延利息，為無理由，應予駁回。原告備位
    依租賃契約關係，請求被告劉夏傑給付576,000元，及自起
    訴狀繕本送達翌日即110年9月3日（加計寄存生效期間）起
    至清償日止，按週年利率5%計算之法定遲延利息，為有理由
    ，應予准許，逾此部分之請求，則屬無據，應予駁回。
六、兩造陳明願供擔保，聲請宣告假執行或免為假執行，經核原
    告勝訴部分，並無不合，爰分別酌定相當之擔保金額宣告之
    。至原告敗訴部分，其假執行之聲請失其依據，應予駁回。
七、本件事證已臻明確，兩造其餘主張陳述及所提之證據，經本
    院斟酌後，認與判決結果不生影響，均毋庸再予論述，附此
    敘明。
八、訴訟費用負擔之依據：民事訴訟法第79條、第85條第1項。
中　　華　　民　　國　　111 　年　　2 　　月　　25　　日
                  民事第七庭    法　官　林欣苑
以上正本係照原本作成。
如對本判決上訴，須於判決送達後20日內向本院提出上訴狀。如
委任律師提起上訴者，應一併繳納上訴審裁判費。
中　　華　　民　　國　　111 　年　　3 　　月　　1 　　日
                                書記官  范煥堂